臺灣高等法院民事判決
109年度上易字第141號
上  訴  人  台新國際商業銀行股份有限公司

法定代理人  尚瑞強
訴訟代理人  謝翰儀
            徐碩彬
            劉佩聰
被上訴人    張福光
            張秀禎
追加被告    張福安
            張秀提
            張秀媛
上5人共同
訴訟代理人  姜照斌律師

上列當事人間請求撤銷遺產分割登記事件，上訴人對於中華民國
108年10月15日臺灣新北地方法院108年度訴字第2196號第一審判
決提起上訴，並為訴之追加，本院於109年6月23日言詞辯論終結
，判決如下：
    主      文
原判決廢棄。
被上訴人及追加被告就附表所示不動產所為之分割協議及分割繼
承登記行為應予撤銷。
被上訴人張秀禎應將附表所示不動產登記日期民國一○七年十一
月九日之分割繼承登記予以塗銷。
第一審訴訟費用由被上訴人連帶負擔，第二審（含追加之訴）訴
訟費用由被上訴人及追加被告連帶負擔。
    事實及理由
壹、程序方面
按第二審訴之變更或追加，非經他造同意不得為之，但請求之
  基礎事實同一、該訴訟標的對於數人必須合一確定時，追加其
  原非當事人之人為當事人者，不在此限，民事訴訟法第446條
  第1項、第255條第1項第2款及第5款定有明文。
上訴人於原審主張被上訴人張福光、張秀禎為王靈芝之繼承人
  ，請求撤銷就如附表所示不動產（下稱系爭不動產）之遺產分
  割協議意思表示等，因王靈芝之遺產為全體繼承人即被上訴人
  與張福安、張秀提、張秀媛公同共有，上訴人上訴後追加張福
  安、張秀提、張秀媛為被告，並更正訴之聲明為被上訴人及追
  加被告就系爭不動產所為之遺產分割協議及分割繼承登記行為
  應予撤銷、張秀禎應將系爭不動產之分割繼承登記予以塗銷(
  見本院卷第239頁)，雖被上訴人不同意追加（見本院卷第469
  頁），惟上訴人請求之基礎事實同一、訴訟標的對於數人必須
  合一確定，依上開說明，應予准許。
貳、實體方面　　
上訴人主張：張福光前向伊申辦現金卡、汽車貸款，尚欠本金
  新臺幣（下同）62萬6,005元及其利息未為清償。系爭不動產
  為被上訴人及追加被告之被繼承人王靈芝之遺產，被上訴人及
  追加被告於民國107年10月30日協議僅由被上訴人張秀禎繼承
  系爭不動產（下稱系爭協議），張秀禎並已於同年11月9日辦
  理分割繼承登記（下稱系爭登記），系爭協議及系爭登記顯有
  害於伊對張福光之債權等情，爰依民法第244條第1項、第4項
  規定，求為命撤銷被上訴人系爭協議及系爭登記之行為，及命
  張秀禎塗銷系爭登記之判決。原審為上訴人敗訴之判決，上訴
  人不服，提起上訴，並為訴之追加。其上訴及追加聲明為：㈠
  原判決廢棄。㈡被上訴人及追加被告系爭協議及系爭登記行為
  應予撤銷。㈢張秀禎應將系爭登記予以塗銷。
被上訴人及追加被告則以：系爭協議及系爭登記之行為，屬以
  人格上之法益為基礎之財產上行為，不得依民法第244條第1項
  規定撤銷。王靈芝生前與張秀禎同住，並由其悉心照料，且系
  爭不動產之抵押貸款係由張秀禎按月繳納，因此王靈芝生前遺
  願即係由張秀禎繼承系爭不動產，使其老有所終，為感念張秀
  禎終身未婚對於家庭之貢獻，並尊重王靈芝遺願，伊等協議由
  張秀禎單獨取得系爭不動產，絕無詐害上訴人對張福光債權之
  故意，且上訴人為自己所得利益僅數十萬元債權，而行使民法
  第244條權利之結果，可能使非債務人之張秀禎所居住之系爭
  不動產遭拍賣，權利與損失顯然失衡，有民法第148條第1項權
  利濫用之情形等語，資為抗辯。
上訴人為張福光之債權人，張福光於107年10月、11月間之債務
  總額約為2,000萬元。王靈芝於同年10月1日死亡，其全體繼承
  人為被上訴人及追加被告。系爭不動產為王靈芝之遺產。張福
  光於繼承開始後，未於法定期間拋棄繼承權。王靈芝之全體繼
  承人於同年月30日簽立繼承分割協議書，約定王靈芝之遺產即
  系爭不動產由張秀禎單獨繼承，並於同年11月9日以分割繼承
  原因，將系爭房地移轉登記為張秀禎所有之事實，為兩造所不
  爭執（筆錄見本院卷第214至215頁），並有土地及建物登記謄
  本、異動索引、繼承分割協議書、遺產稅免稅證明書、張福光
  授信資料明細、債權憑證在卷（見原審卷第53至77頁，本院卷
  第109至110頁、第135至136頁、第267至269頁、第279至281頁
  ），堪信為真實。
上訴人依民法第244條第1項、第4項規定，請求撤銷被上訴人及
  追加被告系爭協議及系爭登記行為，並塗銷系爭登記，為被上
  訴人及追加被告以前開情詞所否認，惟查：
㈠按繼承權固為具有人格法益之一身專屬權利，惟於繼承人未拋
  棄繼承，本於繼承與其他繼承人對於遺產全部為公同共有時，
  該公同共有權已失其人格法益性質，而為財產上之權利。從而
  ，繼承人間之遺產分割協議，係公同共有人間就公同共有物所
  為之處分行為，倘全部遺產協議分割歸由其他繼承人取得，對
  未分割取得遺產之該繼承人而言，形式上係無償行為，若害及
  債權人之債權實現，債權人應得提起民法第244條第1項之撤銷
  訴訟。
㈡被上訴人及追加被告之被繼承人王靈芝死亡後，張福光未聲明
  拋棄繼承，而與其他繼承人(即張秀禎及追加被告)公同共有系
  爭不動產所有權，嗣又以分割遺產方式將系爭不動產分歸張秀
  禎單獨所有，如前所述，顯有處分其因繼承取得之公同共有
  系爭不動產權利，將之無償讓與張秀禎之情事。而張福光並無
  財產所得，負債約2,000萬元，為兩造所不爭執（見本院卷第2
  14頁），並有稅務電子閘門財產所得調件明細表可據（置本院
  卷證物袋），足認張福光已無資力清償債務，其與張秀禎及追
  加被告所為系爭協議，已害及上訴人之債權。是上訴人依民法
  第244條第1項、第4項規定，請求撤銷系爭協議及系爭登記之
  行為，並請求塗銷系爭登記，自屬有據。
㈢至被上訴人及追加被告抗辯：王靈芝生前由張秀禎照料，且系
  爭不動產之抵押貸款由張秀禎按月繳納，王靈芝生前遺願由張
  秀禎繼承系爭不動產，為感念張秀禎終身未婚對於家庭之貢獻
  ，並尊重王靈芝遺願，伊等協議由張秀禎單獨取得系爭不動產
  云云，並提出張秀禎(原名張莞曙)95年至105年臺灣新光商業
  銀行股份有限公司（下稱新光銀行）存摺存款對帳單41紙、王
  靈芝醫療費用證明單1紙為證。經查，張秀禎於95年間因對臺
  灣新光商業銀行股份有限公司負有債務，以系爭不動產為新光
  銀行設定抵押權，張秀禎為債務人，王靈芝及張紹剛為義務人
  （土地登記申請書見本院卷第415至423頁)，則張秀禎繳納抵
  押貸款係清償自己之債務（見本院卷第317至397頁），醫療費
  用證明單所載姓名為王靈芝（見本院卷第401頁）；縱令王靈
  芝生前曾私下表示對於遺產分配予張秀禎之意思，但既未書立
  遺囑，自不生分配遺產之效力。另張福光縱係為感念張秀禎終
  身未婚對於家庭之貢獻並尊重王靈芝遺願而簽署系爭協議，仍
  不影響其將因繼承取得之公同共有系爭不動產權利，無償讓與
  張秀禎之情事。
㈣另被上訴人及追加被告抗辯：上訴人行使權利，可能使非債務
  人之張秀禎所居住之系爭不動產遭拍賣，權利與損失顯然失衡
  ，為權利濫用云云。若當事人行使權利，雖足使他人喪失利益
  ，倘非以損害他人為主要目的，亦無違反誠實及信用之方法，
  即難謂係違反誠信原則或權利濫用。經查，系爭協議及系爭登
  記確實已致張福光名下無任何資產可供債權人取償，上訴人請
  求撤銷系爭協議及塗銷系爭登記，係本於債權人地位之正當權
  利行使，撤銷系爭協議及塗銷系爭登記後，系爭不動產為王靈
  芝之遺產，仍屬被上訴人及追加被告公共同有，難謂有何權利
  濫用可言，被上訴人及追加被告此部分抗辯，並不足採。
綜上所述，上訴人依民法第244條第1項規定，請求被上訴人及
  追加被告撤銷系爭協議及撤銷系爭登記之行為，並依同條第4
  項規定，請求張秀禎塗銷系爭登記，自屬正當，應予准許。從
  而，原審為上訴人敗訴之判決，容有未洽。上訴意旨指摘原判
  決不當，求予廢棄改判，為有理由，爰由本院予以廢棄，改判
  如主文第2、3項所示。
本件事證已臻明確，兩造其餘之攻擊或防禦方法及所用之證據
  ，經本院斟酌後，認為均不足以影響本判決之結果，爰不逐一
  論列，附此敘明。
據上論結，本件上訴及追加之訴為有理由，依民事訴訟法第450
  條、第78條、第85條第2項，判決如主文。
中　　華　　民　　國　　109 　年　　7 　　月　　7 　　日
                  民事第十八庭  
                      審判長法  官  吳青蓉
                            法  官  林政佑
                            法  官  周美雲
                            
附表（被繼承人王靈芝之遺產，目前登記為張秀禎所有）
編號 地號或建號 土地面積 建物門牌號碼 建物主要建材 建築完成日期 層數 層次及面積 權利範圍 建物坐落地號 謄本在原審卷之頁次 協議分割遺產日期 地政機關收件日期及文號 登記完畢日期 1 新北市○○區○○段000地號 141㎡      7/8  第53頁 107年10月30日 107年重板登字第038080號 107年11月9日 2 同上段5681建號  新北市○○區○○街000巷00號 鋼筋混凝土造 70年4月18日 三層 一層22.88㎡ 同上 新北市○○區○○段000地號 第55頁    3 同上段5682建號  同上巷13之1號 同上 同上月15日 同上 二層22.88㎡ 同上 同上 第57頁    4 同上段5683建號  同上巷13之2號 同上 同上 同上 三層22.88㎡ 同上 同上 第59頁    

正本係照原本作成。
不得上訴。
中　　華　　民　　國　　109 　年　　7 　　月　　7 　　日
　　　　　　　　　　　　　
　　　　　　　　　　　　　  書記官  呂  筑